【裁判字號】    95,台上,6425
【裁判日期】    951123
【裁判案由】    違反貪污治罪條例等罪
【裁判全文】
最高法院刑事判決            九十五年度台上字第六四二五號
上  訴  人  臺灣高等法院臺中分院檢察署檢察官
被      告  甲○○
            乙○○
            丙○○
共      同
選任辯護人  陳鴻謀律師
上列上訴人因被告等違反貪污治罪條例等罪案件，不服臺灣高等
法院臺中分院中華民國九十四年九月二十八日第二審更審判決（
九十四年度上更(一)字第一二三號，起訴案號：臺灣臺中地方法院
檢察署九十年度偵字第一九四０六號），提起上訴，本院判決如
下：
    主  文
原判決關於甲○○部分撤銷，發回臺灣高等法院臺中分院。
其他上訴駁回。
    理  由
一、撤銷發回（甲○○）部分：
本件原判決以公訴意旨略以被告甲○○有其理由欄一、所載之檢
察官起訴之犯行，因認甲○○涉犯貪污治罪條例第四條第一項第
五款之對於違背職務之行為，收受其他不正利益罪嫌。惟經審理
結果，認不能證明甲○○犯罪，因而維持第一審諭知甲○○無罪
之判決，駁回檢察官在第二審之上訴；固非無見。
惟查：一、本件原判決於理由欄四、(一)說明：「李星根因誤認前
開甲、乙工程（指「東勢鎮東勢高工籃球場裝設夜間照明設備工
程」、「東勢鎮林管處組合屋出入道照明工程」，下稱甲、乙二
件工程）參標三家廠商之資格文件等參標廠商之投標資格審查表
等資料（計六份），須於開標日前送至東勢鎮公所，故於開標前
一日即民國八十八年十二月十五日，帶前開資料至東勢鎮公所
欲交付承辦人即被告甲○○，適被告甲○○不在，乃將前開資料
置於被告甲○○辦公桌上後離去等情，亦經來鉅有限公司代表人
李星根陳明在卷；參以被告甲○○於八十八年十二月十五日上班
係鎮（內）出差，僅於上午上班簽到及下午下班簽退，有其提出
八十八年下半年度簽到（退）簿影本乙紙附卷可查……雖（上）
開甲、乙工程參標廠商之投標資格審查表等資料，依規定應於開
標日開標前審查，而被告甲○○因業務繁忙，乃於開標前一日即
先行審查，縱有行政上疏失，惟尚難遽（據）此即認被告甲○○
於該三件工程開標前，已明知各參標廠商之投標資格審查表等資
料係由李星根交其辦理審查，應予舉發並宣佈廢標，而謂有違背
職務行為之情事」（原判決正本第六頁至第七頁）；因而為有利
甲○○之認定。但原判決既認甲、乙二件工程之參標廠商之投標
資格審查表等資料，依規定應於開標日開標前審查，而由李星根
於開標前一日即帶前開資料至東勢鎮公所欲交付甲○○，適甲
○○不在而逕將之置於甲○○辦公桌上；倘屬無訛，則李星根送
來時有何人在場？甲○○回至辦公室後是否知情係由李星根一人
送來？又原判決既認前開資料均由李星根一人送來，則該資料是
否全出自同一人手筆？甲○○既先行負責審查前開資料，是否可
以發現全係出自同一人手筆？此攸關甲○○有無違背規定明知係
圍標而仍予以審查通過，是否有違背職務有關，原判決未深入究
明，僅以李星根送來時甲○○不在，即為甲○○有利之認定，自
有違誤。二、依卷內資料，軒晟水電工程行、健安水電工程行及
一立水電行，均無參與投標之意願，上開甲、乙二件工程及另一
件「東勢鎮下城里新盛里簡易自來水修繕工程一０四０、一０四
一」（下稱丙工程）等三件工程之空白工程明細表及比價單、切
結書、工廠商業登記證、公會會員證、最近有效納稅證明文件等
係由證人鄭秋煌、被告乙○○、丙○○交付李星根，此為鄭秋煌
、乙○○、丙○○於法務部調查局中部機動組及第一審供述明確
（臺灣臺中地方法院檢察署九十年度偵字第一０四四七號卷第六
十一頁至第六十三頁、第七十頁至第七十二頁、第八十四頁至第
八十六頁，第一審卷第二十頁至第二十一頁、第一二三頁至第一
二四頁）；上開供述如果非虛，則上開陪標廠商之工程明細表、
比價單、切結書等投標文件，是否出於李星根一人手筆？上開文
件如何送達？此與判斷甲○○是否知情本件三工程實際均由李星
根一人圍標有關，與甲○○之利益有重大關係，自有調查之必要
性，本院前次發回已有指明，原判決仍未究明，遽行判決，亦有
違誤。三、證人徐貞君前後之供述雖非完全一致，然其就重要事
實之供述是否一致而可採？原判決未深入審究，遽謂徐貞君之供
述具有瑕疵而不可採，亦嫌速斷。綜上，應認原判決關於甲○○
部分仍有撤銷發回之原因。原判決其他有裁判上一罪關係部分，
基於審判不可分原則，應一併發回。
二、上訴駁回（乙○○、丙○○）部分：
按刑事訴訟法第三百七十七條規定：上訴於第三審法院，非以判
決違背法令為理由不得為之；是提起第三審上訴，應以原判決違
背法令為理由，係屬法定要件；如果上訴理由狀並未依據卷內訴
訟資料具體指摘原判決不適用何種法則或如何適用不當，或所指
摘原判決違法情事顯與法律規定得為第三審上訴理由之違法情形
不相適合時，均應認其上訴為違背法律上之程式，予以駁回。本
件原判決以公訴意旨略以被告乙○○、丙○○有其理由欄一、所
載之檢察官起訴之犯行，因認乙○○、丙○○等均犯政府採購法
第八十七條第四項之圍標罪嫌云云。惟經審理結果，認不能證明
被告等犯罪，因而維持第一審諭知被告等無罪之判決，駁回檢察
官在第二審之上訴，已詳敘其認定所憑之證據及認定之理由，自
形式上觀察，原判決並無違背法令之情形。檢察官上訴意旨略以
：本件前開三件工程因丙○○、乙○○出借廠商證件，使形式上
有參與比價，而由來鉅有限公司順利得標，並獲得以後可接獲通
知參與比價投標之利益，其等所為已符合修正前政府採購法第八
十七條第四項之要件，經新法修正後比較適用，仍應依同法同條
第五項規定處罰，原判決以丙○○、乙○○原即無意競標，無影
響決標價格或獲取不當利益之可能，其認事用法，亦有違誤等語
。惟查：政府採購法第八十七條第四項（與九十一年二月六日修
正前同法第八十七條第四項之規定相同）規定：「意圖影響決標
價格或獲取不當利益，而以契約、協議或其他方式之合意，使廠
商不為投標或不為價格之競爭者，處六月以上五年以下有期徒刑
，得併科新臺幣一百萬元以下罰金。」之處罰，其所謂「使廠商
不為投標或不為價格之競爭」之「廠商」，係本罪行為之客體；
如投標之廠商本無投標之意思，僅為陪標而容許他人借用其人名
義或證件參加投標者，因該廠商並非政府採購法第八十七條第四
項規定之被害客體，自不能以該罪相繩。故在九十一年二月六日
政府採購法第八十七條第五項修正公布生效前，若行為人僅係單
純借用他人名義或證件參與投標之行為，則出借名義或證件之「
廠商」，本身既無參與投標或競價之意思，行為人自無使該「廠
商」不為投標或不為價格競爭決意之可言，不得依修正前政府採
購法第八十七條第四項規定處罰。此觀政府採購法第一百零一條
第一款（九十一年二月六日修正前亦同）就機關辦理採購，發現
廠商有容許他人借用本人名義或證件參加投標者，僅應將其事實
及理由通知廠商，並附記如未提出異議者，將刊登政府採購公報
而已，對該借用他人名義、證件投標及容許他人借用本人名義、
證件參加投標者，並無科處刑罰之規定，參以九十一年二月六日
修正之政府採購法第八十七條第五項增訂：「意圖影響採購結果
或獲取不當利益，而借用他人名義或證件投標者，處三年以下有
期徒刑，得併科新臺幣一百萬元以下罰金。容許他人借用本人名
義或證件參加投標者，亦同。」之處罰，足徵修正前之政府採購
法第八十七條第四項，並未涵蓋廠商借牌陪標之行為在內甚明。
原判決於理由欄五、依上開見解，而為有利乙○○、丙○○之認
定，經核其適用法則並無違誤。上訴意旨執此指摘，為屬誤會，
自非適法之上訴理由。應認上訴人關於乙○○、丙○○部分之上
訴違背法律上之程式，予以駁回。
據上論結，應依刑事訴訟法第三百九十七條、第四百零一條、第
三百九十五條前段，判決如主文。
中    華    民    國  九十五  年  十一    月  二十三  日
                      最高法院刑事第十二庭
                          審判長法官  林  永  茂
                                法官  洪  文  章
                                法官  蘇  振  堂
                                法官  蕭  仰  歸
                                法官  何  菁  莪
      本件正本證明與原本無異
                                      書  記  官
中    華    民    國  九十五  年  十一    月  二十九  日
                                                      Ｋ


司法院資訊處製作；財團法人民間司法改革基金會備份。
